臺灣臺南地方法院刑事判決　　　　　　　 95年度訴字第157號
公　訴　人　臺灣臺南地方法院檢察署檢察官
被　　　告　丁○○
選任辯護人　蘇正信律師
　　　　　　蔡進欽律師
　　　　　　蔡弘琳律師
上列被告因妨害自由等案件，經檢察官提起公訴（93年度偵字第
5418號），本院判決如下：
    主  文
丁○○無罪。
    理  由
一、公訴意旨略以：被告丁○○（綽號「水餃」）於民國九十一
    年一月三十日晚上八時至九時許，在臺南市○○○路摩登撞
    球場前過馬路時，因氣憤庚○○駕車載乙○○、甲○○亂按
    喇叭，引起其不滿，雙方進而互毆，旋有綽號「黑狗」之人
    在撞球場內見狀，即率不詳姓名男子數人持球棍衝出幫助丁○○，綽號「黑狗」與被告二人即出於共同傷害他人身體之
    犯意聯絡與行為分擔，對庚○○、甲○○與乙○○等人攻擊
    ，甲○○與乙○○自知不敵，即先行駕車逃離，眾人即當街
    共同毆打庚○○，並用外套套住庚○○且戴上手銬，以丁○○車輛，將庚○○強押至臺南縣議會議長吳健保（綽號「保
    二」）服務處後面房屋內，當場以鐵鎚敲打庚○○右手中指
    及食指斷裂，另以一把黑色手槍狀之物，以柄部敲打庚○○
    致頭部流血（傷害部分未據告訴），並恐嚇說要打死他，限
    制其行動自由，使庚○○心生畏懼而商請友人丙○到場協助
    處理。丁○○復藉口庚○○打壞丁○○手錶為賠償理由，意
    圖為自己不法所有，強索新臺幣（下同）三十萬元，二人在
    畏怖、不得已情況下，答應賠償三十萬元，方能安全離去，
    庚○○即前往郭綜合醫院治療。後庚○○等人未依約交付上
    開款項，丁○○乃於九十一年二月間，帶領小弟（姓名及年
    籍不詳），承上開不法所有犯意，連續多次到庚○○家中，
    恐嚇其母親己○○，揚言：若不給錢，會讓庚○○死的很難
    看等語，致己○○心生畏懼，旋即於九十一年三月二日，開
    立發票日九十四年三月二十七日臺南市農會安南分會面額十
    萬元支票交付給丁○○等人兌現。另於九十一年三月間，丁○○復帶領手下，前往台南市○○區○○路四段一二二弄一
    八之五○號丙○家中，以強暴脅迫手段，強行控制丙○及其
    太太王雅慧之行動自由，使其等心生恐懼而不敢抗拒，任其
    取走王雅慧身上現金七萬元，並以丙○為人質，將王雅慧帶
    至摩登撞球場斜對面中小企銀之提款機，脅迫其提領現金七
    萬多元，總計十四多萬元款項。因認被告涉犯刑法第三百零
    二條第一項之妨害自由罪嫌及同法第三百四十六條第一項之
    恐嚇取財罪嫌。
二、按犯罪事實應依證據認定之，無證據不得認定犯罪事實；不
    能證明被告犯罪者，應諭知無罪之判決，刑事訴訟法第一百
    五十四條第二項、第三百零一條第一項分別定有明文。又事
    實之認定，應憑證據，如未能發現相當證據，或證據不足以
    證明，自不能以推測或擬制之方法，以為裁判基礎（最高法
    院四十年台上字第八六號判例意旨參照）。且按刑事訴訟法
    第一百六十一條第一項規定：檢察官就被告犯罪事實，應負
    舉證責任，並指出證明之方法。因此，檢察官對於起訴之犯
    罪事實，應負提出證據及說服之實質舉證責任。倘其所提出
    之直接證據或間接證據，或其所指出之證明方法，並未達到
    通常一般之人均不致有所懷疑，而得確信其為真實之程度，
    而有合理之懷疑存在而無從使事實審法院得有罪之確信時，
    基於無罪推定之原則，即應為被告無罪判決之諭知（最高法
    院七十六年台上字第四九八六號、九十二年台上字第一二八
    號判例意旨參照）。而告訴人（被害人）之告訴，係以使被
    告受刑事訴追為目的，是其陳述是否與事實相符，仍應調查
    其他證據以資審認，苟其所攻擊之詞，尚有瑕疵，則在此瑕
    疵未究明前，即不得遽採為斷罪之基礎（最高法院五十二年
    台上字第一三○○號判例、六十一年台上字第三○九九號判
    例、六十九年台上字第一五三一號判決意旨參照）。
三、檢察官認被告涉犯上開犯行，無非以證人庚○○、丙○、乙○○、甲○○、己○○、王雅慧之證述，及庚○○受傷之診
    斷證明書、王雅慧提領現金之照片、己○○提出之被告所簽
    立之切結書影本、己○○臺南市農會一一○之三帳號帳戶之
    交易明細紀錄暨票號ＦＡ0000000號支票影本、被告
    中國信託商業銀行000000000000號帳號帳戶之
    交易明細紀錄等為其主要論據。訊之被告固坦承於九十一年
    一月三十日晚上八時許，在臺南市○○○路二段摩登撞球場
    前，與庚○○、乙○○、甲○○等人因行車糾紛毆傷庚○○
    等情，惟堅決否認有何妨害自由或恐嚇取財犯行，辯稱：當
    時庚○○傷的很重，打電話請友人來處理，庚○○的朋友就
    到摩登撞球場門口將庚○○帶走，因為他的手錶在打架過程
    中被庚○○打壞了，他要庚○○賠償，庚○○有答應要賠償
    ，他並未向丙○強索三十萬元，之後他手錶送修，修理費用
    二十六萬元，就依庚○○留下來的聯絡地址、電話，到庚○○家裡索賠，他第一次去的時候，找不到庚○○，第二次去
    的時候，庚○○、庚○○的母親、庚○○的姐姐都在場，庚○○的母親認為這件事雙方都有責任，而且庚○○傷的很重
    ，只願意賠償十萬元，他就以十萬元與庚○○達成和解，並
    由庚○○的母親開立一張十萬元支票交給他兌現，他並沒有
    恐嚇庚○○的母親，又九十一年三月間，他沒有強押丙○及
    王雅慧到摩登撞球場，也沒有拿走王雅慧的錢等語。
四、關於證據能力之認定：
    證人庚○○、丙○、乙○○、甲○○、己○○、王雅慧、辛○○分別於警詢、調查站或檢察事務官詢問時之陳述，被告
    既然不同意作為證據，依刑事訴訟法第一百五十九條第一項
    、第一百五十九條之五第一項之規定，原則上即不得作為本
    案裁判基礎之證據資料。檢察官又未證明上開證人先前於警
    詢、調查站、檢察事務官詢問時之陳述具有較可信之特別情
    況，且未釋明上開證人先前於警詢、調查站、檢察事務官詢
    問時之陳述，係證明本案犯罪事實存否所必要之證據（即已
    無法再從同一陳述者取得原陳述以外之證言，而具有利用原
    陳述之必要性），則上開證人先前分別於警詢、調查站或檢
    察事務官詢問時之陳述，即不符合刑事訴訟法第一百五十九
    條之二例外得作為證據之要件規定，而無法回復其證據能力
    。
五、本院認為被告罪嫌不足之理由：
　(一)關於被告是否有強押庚○○至臺南縣議長吳健保服務處，並
 　 對丙○、庚○○強索三十萬元部分：
　　1.證人庚○○於偵查中固證稱其除了遭被告夥同八、九名男
  　　子持球棒毆傷外，還遭被告等人以手銬銬住強推上車後，
    　押到臺南縣議長吳健保服務處，拿鐵鎚打斷其右手中指及
      食指，並持一把黑色手槍裝填子彈威脅說要打死他，及敲
      打其頭部破裂流血，追問他是何人的小弟，要求他找人出
      來擔保，才要放他回去，後來是丙○接到通知，趕到該處
      幫他與被告等人談判，由三十幾萬談妥至十五、六萬，才
      由朋友送他至郭綜合醫院治療等情（見九十三年度偵字第
      五四一八號卷第一四二、一四四頁）；且證人丙○於偵審
      中固亦證稱：九十一年一月間他接到庚○○的電話通知，
      表示被押到臺南縣議長吳健保服務處，他開車載甲○○趕
      到該處，甲○○在門口等，他獨自一人進去該處，在裡面
      房間見到被告被手銬銬在椅子腳下，頭部流血，身上有多
      處瘀血，庚○○表示手指被鐵鎚敲斷，現場有被告、一元
      、黑狗、宏仔、賓仔等七、八人，他請求被告先讓庚○○
      上醫院療傷後，就在門口將庚○○交給甲○○送醫等情（
      見九十三年度偵字第五四一八號卷第一七九至一八○頁及
      本院卷(一)第一八六、一九三頁）。惟庚○○與被告發生行
      車糾紛當時在場之證人乙○○於偵查中證稱：「庚○○持
      球棒下車與被告理論，起初是被告一個人，後來撞球場出
      來二個人，出來的人沒有拿器械，他們與庚○○邊打、邊
      拖拉庚○○進去撞球場裡面，當時我看他們人多，心生恐
      懼，與甲○○一起開庚○○的車離開現場」等語（見九十
      三年度偵字第五四一八號卷第二一三、二一四頁），嗣於
      本院審理時則證稱：「庚○○下車拿了球棒，就與被告打
      起來了，我看到庚○○與被告二人邊打邊拖至路邊撞球場
      的方向，而且看到撞球場內有二個人跑出來，我和甲○○
      才跑掉」等語（見本院卷(二)第二五至二八頁），雖證人乙○○就庚○○當時是否有被拖入撞球場內一節之證述，前
      後不一致，然其始終堅稱：當時是庚○○持球棒下車與被
      告互毆，且撞球場內只跑出二人，手上均未持器械等語，
      核與另一位在場證人甲○○於偵審中證稱：「當時被告拿
      鋁棒下車與被告理論，二人發生扭打，從分隔島一直打到
      摩登撞球場門口，後來從撞球場衝出二、三人，沒有拿凶
      器，因中華西路車輛很多，等我橫跨馬路後就看不到他們
      ，我就開庚○○的車載乙○○回家，之後發生什麼事，我
      就不知道了」等語（見九十三年度偵字第五四一八號卷第
      二四五、二四六頁及本院卷(一)第一三五、一三六、一四○
      、一四一頁）大致相符，並非如庚○○所言，係遭被告夥
      同八、九名男子持球棒毆傷，且亦無庚○○所稱之遭強行
      推上車載往別處之事，是在場目擊之二名證人乙○○、甲○○既然都未看到庚○○遭被告夥同八、九名強行押上車
      載往他處之事實，則庚○○上開被害過程之描述，除了遭
      毆傷一節為真實之外，其餘就其係遭被告徒手或持球棒毆
      傷、被幾個人共同毆傷、是否被強押上車載往他處等情節
      之描述，顯然除了未在場目睹該過程之證人丙○之指證外
      ，別無其他證據可資證明，是否可採信，已有可疑。況依
      丙○之證述，被告是在事後提及其錶被庚○○打壞一事，
      丙○才允諾要庚○○賠償修理費用（見本院卷(一)第一八七
      、一八八、一九六、一九七頁），其並未提及被告有何持
      槍強押被告或與其與被告談判賠償由三十幾萬減少至十五
      、十六萬元之事，則庚○○前揭所證述之被告要求另一個
      人出來擔保，才要放他回去或起訴事實所載「被告向丙○
      強索三十萬元，庚○○與丙○在畏佈、不得已情況下，答
      應賠償三十萬元，方能安全離去」等情，顯然欠缺證據支
      持，而無法信為真實。
　　2.又證人丙○證述其係至臺南縣議長吳健保服務處將庚○○
  　　帶出來就醫，似乎與庚○○證述其被強押帶往該處一節相
    　符，然據丙○之證詞，其並非一人單獨前往該處，而係偕
      同甲○○前往，甲○○在門口等，丙○進入該處，要求被
      告讓庚○○就醫後，由甲○○帶庚○○去就醫，則倘丙○
      上開證詞為真，甲○○當天應該有與丙○一同前往臺南縣
      議長吳健保服務處，但證人甲○○於偵查中證稱：「當天
      晚上丙○打電話告訴我說庚○○在他家樓下，要我過去載
      庚○○去醫院」等語（見九十三年度偵字第五四一八號卷
      第二四五頁），嗣於本院審理中亦證稱：「翌日凌晨丙○
      打電話給我說庚○○在他家樓下，我才去丙○家裡載庚○○去醫院，在途中庚○○說他被押走，但沒說押去那裏」
      等語（見本院卷(一)第一三六、一三九、一四○頁），是依
      甲○○之證詞，其並未與丙○一同前往臺南縣議長吳健保
      服務處，與丙○之前揭證詞有極大出入，則丙○證稱其與
      甲○○一同到臺南縣議長吳健保服務處帶走庚○○一節是
      否真實，即有可疑，尚難僅憑丙○、庚○○前開互不一致
      或與在場證人乙○○、甲○○證述不相符之瑕疵證詞，即
      遽為不利於被告之認定，是則被告辯稱：當時丙○是到摩
      登撞球場門口將庚○○帶走，他未強押庚○○到臺南縣議
      長吳健保服務處，亦未向丙○、庚○○強索三十萬元，是
      庚○○允諾要賠償修理手錶之費用等語，即非全然不可採
      信。
　(二)關於九十一年三月間，被告是否有帶領手下前往丙○家中控
  　制丙○與其妻王雅慧之行動自白，使丙○夫婦不敢抗拒，任
    其取走王雅慧身上現金七萬元，及迫使王雅慧至提款金提領
    現金七萬多元交予被告部分：
  　1.證人丙○於偵審中固證稱：九十一年三月間，被告夥同四
    　、五名男子到他位於臺南市○○路○段一二二巷二七二弄
      一八之五○號住處，持槍強押他與他太太王雅慧到摩登撞
      球場二樓房間內，作勢欲持槍打死他，因他先前有允諾要
      賠償被告被庚○○打壞的那支手錶的修理費用，被告就向
      他索取修理費用三十萬元之一半十五萬元，他因為害怕，
      就要王雅慧將身上現金六、七萬元交給被告，被告的二名
      手下並押著王雅慧至摩登撞球場斜對面中小企銀之提款機
      提款七萬多元，合計被告共拿走十四、十五萬元等情（見
      九十三年度偵字第五四一八號卷第一八○至一八一頁及本
      院卷(一)第一七九、一八○、一八三、一八四、一八五、一
      九○、一九四、一九五、一九六頁），並證稱：王雅慧當
      天是自甲○○的帳戶內提款，因為他信用破產，所有現金
      都是存入甲○○帳戶內，他只向甲○○借一個帳戶使用等
      語（見九十三年度偵字第五四一八號卷第一八一頁及本院
      卷(一)第一九五頁），而證人甲○○亦證稱：他在大眾銀行
      只開設一個帳戶，也只有提供大眾銀行的帳戶供丙○與王
      雅慧夫婦使用，約在九十年間開戶，開完戶就將該存簿、
      印章、提款卡交由丙○使用等情（見九十三年度偵字第五
      四一八號卷第二四七頁及本院卷(一)第一四一頁），準此，
      倘證人丙○前開遭被告夥同數名男子押走強取款項等情屬
      實，則其妻王雅慧當日應係在中華西路摩登撞球場對面之
      提款機提款，且係自甲○○名義之大眾銀行帳戶提領款項
      乙節為真，前後情節始相符，惟經本院向大眾銀行函調甲○○在該行所開立之帳戶於九十一年二月至四月間之交易
      往來明細，發現甲○○在大眾銀行僅開戶一個帳戶，帳號
      為000000000000號，該帳戶於此段期間，僅
      於九十一年二月十五日、同年月二十二日、同年三月一日
      有交易紀錄，九十一年二月十五日當日提領二次，金額合
      計六萬元、同年月二十二日提領五次，金額合計十萬元、
      同年三月一日提領一次，金額為一萬元，且除了九十一年
      二月十五日當日係在大眾銀行東台南分行（址設臺南市○○路八一號）所設自動提款機提款外，其餘交易紀錄，均
      係在農會之提款機跨行提款，有大眾銀行東台南分行九十
      六年五月四日（96）東台南發字第○三八號函送之該帳戶
      於九十一年二月至四月往來明細、九十六年五月二十九日
      （96）東台南發字第四三號函文、本院電話紀錄表各一份
      （見本院卷(一)第二一○至二一一、二二七、二二九頁）附
      卷可證，顯與證人丙○證述：王雅慧當時係在中華西路上
      之提款機，自甲○○大眾銀行帳戶提款七萬多元一節不相
      符，足見證人丙○此部分指證顯屬虛偽不實，而證人丙○
      是否有財物損失？或其財物如何移置於被告實力支配一節
      ，應係攸關被告是否有夥同數名男子恐嚇或強盜證人丙○
      所有財物犯行之重要情節，然證人丙○就此關鍵情節之證
      述，竟然與本院調查之證據不符而有重大瑕疵，則其證述
      遭被告強行押走提款或交付現金等情，即可能為虛構之詞
      ，自難採信為真實。
    2.又卷附王雅慧提款照片，僅能證明王雅慧於某年某月某日
      有在某提款機提款之事實，雖承辦此案之臺南市警察局第
      三分局函覆本院稱：該照片係翻拍自陽信商業銀行股份有
      限公司西華分行（址設臺南市○○○路○段三五九號）提
      款機（見本院卷(一)第二一九頁）等情，惟依卷內資料，丙○、王雅慧夫妻是在事隔快一年後之九十二年一月間在警
      詢製作筆錄，斯時上開提款照片是否仍保存供警調閱，已
      非無疑，縱認王雅慧確實有在址設臺南市○○○路○段三
      五九號之陽信商業銀行股份有限公司西華分行所設提款機
      提款，然係因何原因前往提款，尚難由此照片看出端倪，
      而無法證明係因證人丙○指證之上情提款，何況依該照片
      顯示之時間為九十一年三月十五日十一時二十六分五十秒
      ，亦與本院前開函索之提款資料不符，是卷附王雅慧提款
      之翻拍照片，並無法為被告此部分有罪之證明。
    3.至證人庚○○於偵查中雖證稱：丙○因晚一點將錢交給被
      告，導致「黑狗」帶領手下持槍押走丙○夫妻等情（見九
      十三年度偵字第五四一八號卷第一四四頁），然丙○並未
      證稱其遭被告等人押走時，庚○○在場，是則庚○○前開
      證述，顯非其親自見聞之事實，而係聽聞丙○之陳述始得
      知有此事，惟丙○之上開證述，既然與事實不相符而無法
      採信，已如前述，則庚○○之前開證詞，亦無法為被告不
      利之證明。
  (三)關於被告是否帶領小弟至庚○○家中，向其母親己○○恐嚇
    取財十萬元部分：
    檢察官雖舉證人己○○之證詞為證，認定被告夥同不詳姓名
    之男子，至庚○○家中，向己○○恐嚇稱：如不給錢，要讓
    庚○○死得很難看等語，致己○○心生畏懼，才會簽發面額
    十萬元之支票交予被告兌現。惟查：被告拿到己○○簽發之
    面額十萬元之支票後，有在己○○提出之卷附切結書上簽名
    ，此有己○○於偵查中提出之切結書影本一紙可證（見九十
    三年度偵字第五四一八號卷第二七七頁），觀諸該切結書內
    容係載明：「甲方丁○○茲收十萬元整，為修理手錶二十六
    萬元整……特立此據以示證明」，似乎是被告與己○○二人
    就己○○是否代為賠償修理手錶費用此情商談，己○○允諾
    代為賠償十萬元，被告亦同意，雙方才立具該切結書為證，
    則被告辯稱：其與己○○商談後，以十萬元和解，才在己○○準備之切結書上簽名等語，非屬不可能；又倘被告確有使
    用脅迫手段，逼迫己○○就範給予金錢，為免留下強取財物
    之跡證，當不會應己○○之要求，在上開切結書上簽名，更
    惶論答應己○○收取支票，並將上開支票存入被告本人之帳
    戶內，自曝其犯行，是則證人己○○所為之證詞，既然有前
    開不合常理之處，檢察官又未提出其他證據證明證人己○○
    前開不合理之證詞為真實，則依罪疑有利於被告之證據法則
    ，自應為被告有利之認定。
  (四)綜上所陳，檢察官所舉之上開證據，均無法使本院獲得被告
    有罪之確信，基於無罪推定之原則，自應為被告無罪判決之
    諭知。
據上論斷，應依刑事訴訟法第三百零一條第一項前段，判決如主
文。
本案經檢察官戊○○到庭執行職務。
中　　華　　民　　國　　96　　年　　10　　月　　25　　日
　　　　　　　　　刑事第五庭  審判長  法　官  沈揚仁
                                      法  官  林逸梅
                                      法  官  林欣玲
以上正本證明與原本無異
如不服本判決應於收受本判後10日內向本院提出上訴書狀，並應
敘述具體理由。如未敘述上訴理由者，應於上訴期間屆滿後20日
內向本院補提理由書狀（均須按他造當事人之人數附繕本）「切
勿逕送上級法院」。
  　　　　　　　　　　　　      　　　書記官　鄭佩玉
中　　華　　民　　國　　96　　年　　10　　月　　25　　日
